【裁判字號】    98,訴,199
【裁判日期】    980430
【裁判案由】    返還不當得利
【裁判全文】
臺灣臺北地方法院民事判決               98年度訴字第199號
原      告  甲○○
兼
訴訟代理人  乙○○
被      告  安泰商業銀行股份有限公司
法定代理人  戊○○
訴訟代理人  丙○○
            丁○○
上列當事人間請求返還不當得利事件，本院於民國98年4 月7 日
言詞辯論終結，判決如下：
    主  文
原告之訴及假執行之聲請均駁回。
訴訟費用由原告負擔。
    事  實  及  理  由
一、原告主張：被告前於民國88年12月間，以原告甲○○於86年
    12月11日邀同原告乙○○為連帶保證人，向其借款新台幣（
    同上）6,100, 000元為由，向臺灣桃園地方法院聲請對原告
    核發支付命令（下稱系爭執行名義）確定在案。嗣被告於89
    年5 月間執系爭執行名義向本院聲請對原告財產強制執行，
    兩造即協議由原告簽發支票清償531,134 元（89年9 月15日
    清償51,134元；自89年7 月10日起至91年6 月10日止，每月
    清償20,000元），被告並撤回該案強制執行之聲請。詎被告
    於95年10月31日再向本院聲請對原告財產強制執行，兩造復
    協議約定所餘全部債務由原告以1,800,000 元清償（下稱系
    爭協議），原告依約履行完畢後，原告始知系爭執行名義所
    憑借據上之簽名、印文均非原告所有，則被告前開受領2,33
    1,134 元，自屬不當得利。爰基於不當得利法律關係。聲明
    ：（一）被告應給付原告2,331,134 元，及自起訴狀繕本送
    達被告翌日起至清償日止，按年息百分之5 計算之利息。（
    二）願供擔保請准宣告假執行。
二、被告則以：原告確向被告借款，被告亦已將所借款項交付甲
    ○○；系爭協議所簽訂之協議書第1 點已記載甲○○曾向被
    告借款之事；否認受領前開2,331,134 元為不當得利等語，
    資為抗辯。聲明：原告之訴駁回。
三、兩造不爭執事項：
（一）被告執有上載借款金額6,100,000 元，借款人為甲○○，
      連帶保證人為乙○○之借據1 紙，並執有上載立約定書人
      為甲○○、乙○○之授信約定書2 紙。被告於88年12月間
      執上開借據、授信約定書向臺灣桃園地方法院對原告聲請
      核發支付命令確定在案（88年度促字第44023號）。
（二）被告於89年5 月間執系爭執行名義向本院聲請對原告財產
      強制執行（本院89年度執字第10335 號）。嗣兩造協議原
      告除於89年9 月15日清償51,134元外，另約定自89年7 月
      10日起至91年6 月10日止，每月清償20,000 元。
（三）兩造達成系爭協議，於95年11月27日簽訂協議書，原告依
      約履行後，被告於95年12月26日出具借款債務免除證明書
      予原告。
四、按不當得利返還請求權，以無法律上之原因而受利益為其成
    立要件之一，故主張此項請求權成立之原告，應就無法律上
    之原因而受利益之事實，負舉證責任。本件原告主張被告受
    領前開2,331,134 元，係無法律上之原因而受利益，並基於
    不當得利法律關係訴請返還。則依前開說明，原告自應就無
    法律上之原因之事實負舉證之責任。次按和解不得以錯誤為
    理由撤銷之。但和解所依據之文件，事後發見為偽造或變造
    ，而和解當事人若知其為偽造或變造，即不為和解者。民法
    第738 條第1 項第1 款定有明文。是若非和解所依據之文件
    ，縱於事後發見有偽造或變造之情，亦不得援引該條規定主
    張撤銷。
五、經查，原告先後交付被告531,134 元、1,800,000 元，總計
    2,331,134 元，係基於兩造二次協議所為，業如前述。已徵
    被告前開受領2,331,134 元係以二次協議為法律上原因，而
    非以首開借款契約為憑。則原告主張被告無法律上之原因而
    受利益乙情，即屬誤會，無足採取。至原告雖援引民法第73
    8 條第1 項第1 款規定，認為原告事後始知被告所憑者為偽
    造之借據、授信約定書為由，主張撤銷系爭協議云云。縱若
    屬實，惟查，原告屢屢自承：係按系爭協議履行後，始見上
    開借據、授信約定書等語，足徵兩造於系爭協議時，並未以
    上開借據、授信約定書為據。則依前開說明，原告主張撤銷
    系爭協議，即屬無據，自無足採。此外，原告未再提出其他
    證據資料證明被告受領前開款項係無法律上之原因而受利益
    之事實。則依舉證責任分配之法則，本院自無法為有利於原
    告之認定。
六、綜上所述，原告基於不當得利法律關係，訴請被告給付2,33
    1,134 元，及自起訴狀繕本送達被告翌日起至清償日止，按
    年息百分之5 計算之利息，為無理由，不應准許。又原告之
    訴既經駁回，其假執行之聲請亦失所附麗，應併予駁回。
七、本件事證已臻明確，兩造其餘之攻擊防禦方法及所提之證據
    ，經審酌後認均無礙判決之結果，爰不予一一論述。
八、據上論結，本件原告之訴為無理由，並依民事訴訟法第78條
    ，判決如主文。
中    華    民    國    98    年    4     月    30    日
                  民事第二庭    法  官  黃呈熹
以上正本係照原本作成
如對本判決上訴，須於判決送達後20日內向本院提出上訴狀
中    華    民    國    98    年    4     月    30    日
                                書記官  傅美蓮


司法院資訊處製作；財團法人民間司法改革基金會備份。
